【裁判字號】    99,上,800
【裁判日期】    991231
【裁判案由】    侵權行為損害賠償
【裁判全文】
臺灣高等法院民事判決                   99年度上字第800號
上    訴    人  林宗慶
                林慧亭
共同訴訟代理人  張麗真律師
被  上  訴  人  銘晟營造有限公司
法定  代 理 人  丁文祥
被  上  訴  人  丁文信
兼上開二人共同
訴訟  代 理 人  江玉唐
上列 三人 共同
訴訟  代 理 人  陳榮進律師
上列當事人間請求侵權行為損害賠償事件，上訴人對於中華民國
99年 4月30日臺灣板橋地方法院98年度訴字第2748號第一審判決
提起上訴，經本院於99年12月 7日言詞辯論終結，判決如下：
    主      文
原判決關於駁回上訴人後開第二項之訴部分，及命上訴人負擔訴
訟費用（除確定部分外）之裁判均廢棄。
被上訴人應再依序連帶給付上訴人林宗慶、林慧亭新臺幣貳拾捌
萬貳仟佰伍拾貳元、貳拾伍萬元，及均自民國九十八年十一月
二十七日起，至清償日止，按年息百分之五計算之利息。
其餘上訴駁回。
第一、二審訴訟費用由被上訴人連帶負擔五分之一；餘由上訴人
負擔。
    事實及理由
一、本件上訴人聲明求為判決：(一)原判決關於駁回上訴人後開第
    (二)項之訴部分廢棄。(二)被上訴人應再連帶給付上訴人林宗慶
    新台幣（下同）132萬9,407元、給付上訴人林慧亭 120萬元
    ，及均自民國（下同）98年11月27日起，至清償日止，按年
    息5%計算之利息。(三)願供擔保，請准宣告假執行（見本院卷
    96頁）。
    被上訴人聲明求為判決：(一)上訴駁回。(二)如受不利判決，願
    預供擔保，請准宣告免為假執行。
二、上訴人起訴主張：伊等之父林正琪於98年4月20日晚間9時許
    ，騎乘車牌號 BPU-920號重型機車，於雨天能見度不良時，
    行經臺北縣三峽鎮○○路與大有路口。因被上訴人銘晟營造
    有限公司（下稱銘晟公司）承攬臺北縣政府水利局於該路段
    之污水管線工程，僱用被上訴人江玉唐為該工地負責人，被
    上訴人丁文信為該工地之監工，竟於施工之初，疏未設置安
    全圍籬或交通錐之安全措施，且亦未注意將已挖掘之管溝覆
    蓋，又於夜間未作好反光之警告燈號，致林正琪行經該施工
    現場，不慎撞及已挖掘而未覆蓋之管溝，致人車彈起後倒地
    ，受有頭部外傷併顱骨骨折、蜘蛛膜下腔出血、顏面骨骨折
    併下頜骨骨折、肺挫傷併成人呼吸窘迫症、左肺血胸、吸入
    性肺炎、右側橈骨及尺骨骨折等傷害，雖經送醫急救，仍因
    傷重，延至同年月28日不治死亡，被上訴人應連帶負侵權行
    為損害賠償責任等情，爰依侵權行為之法則，求為命被上訴
    人連帶給付上訴人林宗慶 232萬3,517元（含醫療費3,517元
    、殯葬費32萬元、非財產上損害之慰藉金 200萬元）、連帶
    給付上訴人林慧亭 200萬元（非財產上損害之慰藉金），並
    均加付法定遲延利息之判決（原審判命被上訴人連帶依序給
    付上訴人林宗慶、林慧亭各52萬9,407元、40萬元本息； 而
    駁回上訴人其餘之訴。上訴人林宗慶、林慧亭分別就其敗訴
    之其中 132萬9,407元、120萬元本息部分聲明不服，提起上
    訴；至上訴人其餘敗訴部分及被上訴人敗訴部分，均未據兩
    造聲明不服，已告確定。另上訴人請求原審共同被告洪士傑
    連帶給付部分，業經原審判決駁回，雖經上訴人亦對之一併
    提起上訴，惟嗣已撤回上訴，亦告確定─見本院卷 9、32頁
    ）。
    被上訴人則以：被上訴人銘晟公司向臺北縣政府水利局承攬
    臺北大學特定區污水管線工程，所屬人員於事故發生當天下
    午 2時許，至事故地點進行管溝挖掘工作，隨後即於開挖所
    在施設圍籬，圍籬高度約1.8米，範圍長度約5.4米、寬度約
    為 2米左右，並在圍籬上方放置警示燈，是被上訴人確已善
    盡施工之注意義務。上訴人之父林正琪疏未注意車前狀況並
    減速慢行，致撞及圍籬，彈落地面致死，乃為
    本件肇事之主因，其對於損害之發生與有過失等語，資為抗
    辯。
三、經查上訴人主張伊等之父林正琪於98年4月20日晚間9時許，
    騎乘車牌號 BPU-920號重型機車，行經臺北縣三峽鎮○○路
    與大有路口時，適有被上訴人銘晟公司承攬臺北縣政府水利
    局於該路段之污水管線工程，而由被上訴人江玉唐、丁文信
    受僱於被上訴人銘晟公司，分別擔任上開工地現場之負責人
    及監工，林正琪騎乘重型機車於該工地人車倒地，受有頭部
    外傷併顱骨骨折、蜘蛛膜下腔出血、顏面骨骨折併下頜骨骨
    折、肺挫傷併成人呼吸窘迫症、左肺血胸、吸入性肺炎、右
    側橈骨及尺骨骨折等傷害，雖經送醫急救，仍因傷重，延至
    同年月28日不治死亡。被上訴人江玉唐、丁文信因此所涉及
    業務過失致死罪責部分，業經台灣板橋地方法院以99年度交
    訴字第79號刑事判決判處有期徒刑各 6月確定之事實，為兩
    造所不爭執，並有戶籍謄本、台北縣政府警察局道路交通事
    故初步分析研判表、台灣板橋地方法院檢察署相驗屍體證明
    書及道路交通事故調查報告表可證（見原審調字卷11至15頁
    及本院卷36、45至47頁），復經本院調取台灣板橋地方法院
    99年度交訴字第79號刑事案件偵審全卷核閱屬實，自堪信為
    真實。
四、按因故意或過失，不法侵害他人之權利者，負損害賠償責任
    ；又違反保護他人之法律，致生損害於他人者，負賠償責任
    ；又數人共同不法侵害他人之權利者，連帶負損害賠償責任
    ；又受僱人因執行職務，不法侵害他人之權利者，由僱用人
    與行為人連帶負損害賠償責任，民法第184條第1項前段、第
    2 項前段、第185條第1項前段、第188條第1項前段定有明文
    。又道路施工路段，應設置警告標誌；警告標誌設置位置與
    警告標的物起點之距離，應配合行車速率，自45公尺至 200
    公尺為度，設置位置必需明顯，並不得少於安全停車視距；
    而於道路臨時性交通阻斷之處，應設置活動型拒馬，用以阻
    擋車輛及行人前進或指示改道，夜間應擇適當位置裝設施工
    警告燈號；且應設置移動性施工標誌，用以警告前方道路短
    暫施工，車輛駕駛人應減速或變換車道行駛；又道路因施工
    、養護或其他情況致交通受阻，應視需要設置各種標誌或拒
    馬、交通錐等，必要時並應使用號誌或派旗手管制交通，亦
    為道路交通標誌標線號誌設置規則第22條第4款、第23條第4
    款、第140條第1項、第142條第1項、第145條第1項所明定。
    經查：
    (一)被上訴人銘晟公司承攬臺北縣政府水利局在系爭事故發生
      路段之污水管線工程，而僱用被上訴人江玉唐、丁文信分
      別擔任該工地現場之負責人及監工。被上訴人江玉唐、丁
      文信執行該工地之職務，應即注意依道路交通標誌標線號
      誌設置規則第22條第4款、第23條第4款、第140條第1項、
      第142條第1項、第145條第1項規定，設置警告標誌、活動
      型拒馬、移動性施工標誌及交通錐等，於夜間並應擇適當
      位置裝設施工警告燈號。乃被上訴人江玉唐、丁文信雖有
      在上開工地現場設置圍籬，並在圍籬上方放置警示燈，固
      已據被上訴人提出現場照片為證（見原審訴字卷81頁）。
      惟觀諸上開現場照片所示，其所設置之警示燈係位於圍籬
      之角落處，不論數量或亮度均有不足，於夜間實屬難以辨
      識；且被上訴人江玉唐、丁文信亦未在施工範圍前45公尺
      至 200公尺起，設置明顯之警告標誌，以提醒用路人注意
      ，復未設置標誌、拒馬或交通錐，以防止並阻隔車輛進入
      施工區域，是被上訴人江玉唐、丁文信實有違反道路交通
      標誌標線號誌設置規則之上開規定，應有過失。且經台灣
      板橋地方法院囑託台灣省台北縣區車輛行車事故鑑定委員
      會鑑定結果亦認為施工單位夜間道路施工，警示設置不妥
      善，未盡符合道路交通標誌標線號誌設置規則第 145條之
      規定，係有過失，有該會北縣鑑字第980912號鑑定意見書
      足按（見原審訴字卷84至87頁）。
    (二)被害人林正琪於前揭時間騎乘重型機車行經上開施工路段
      ，係因撞及工地圍籬而肇事，業據證人陳家聲在上開刑事
      案件警詢及偵查中證述屬實（見外放台灣板橋地方法院98
      年度相字第 601號相驗影印卷22頁、66頁背面）。是上訴
      人徒主張被害人林正琪係因撞及施工現場已挖掘而未覆蓋
      之管溝，致人車彈起後倒地云云，殊不足取。又被害人林
      正琪因上開事故發生死亡之結果，顯與被上訴人江玉唐、
      丁文信未注意設置明顯之警告標誌，及未設置標誌、拒馬
      或交通錐之過失行為間具有相當因果關係，是被上訴人江
      玉唐、丁文信應就被害人林正琪死亡之結果，負共同侵權
      行為責任。而被上訴人銘晟公司為被上訴人江玉唐、丁文
      信之僱用人，亦應與之連帶負損害賠償責任。
五、復按不法侵害他人致死者，對於支出醫療及增加生活上需要
    之費用或殯葬費之人，亦應負損害賠償責任；又被害人對於
    第三人負有法定扶養義務者，加害人對於該第三人亦應負損
    害賠償責任，民法第 192條第1項、第2項定有明文；又不法
    侵害他人致死者，被害人之父、母、子、女及配偶，雖非財
    產上之損害，亦得請求賠償相當之金額，亦為同法第 194條
    所明定。茲就被上訴人請求上訴人連帶賠償之各項損害及金
    額，是否有據，逐項審究如下：
    (一)關於上訴人林宗慶部分：
      1.關於醫療費、殯葬費部分：
        上訴人林宗慶主張伊父林正琪因系爭事故致死，伊因而
        支出醫療費3,517元及殯葬費32萬元之事實， 業據其提
        出財團法人恩主公醫院收據及殯葬費單據為證（見原審
        調字卷16至21頁），且為被上訴人所不爭執（見原審卷
        77頁、104頁背面），應屬有據。
      2.關於慰藉金部分：
        上訴人林宗慶為被害人林正琪之長子，原與林正琪同住
        （見原審調字卷11、14頁），因系爭事故而痛失慈父，
        在精神上自必感受莫大痛苦，自得請求被上訴人賠償慰
        藉金。爰斟酌上訴人林宗慶為國中畢業，現於工廠擔任
        作業員，每月薪資約為 3萬2,000元，名下除有已使用6
        年之1,300c.c.國產車1輛外，並無其他財產（見本院卷
        74頁背面、78頁）；而被上訴人江玉唐為小學畢業，現
        受僱於被上訴人銘晟公司擔任工地負責人，每月薪資約
        4 萬餘元，名下有位於嘉義縣新港鄉之房屋及土地，財
        產總額為23萬0,876元 （見本院卷74頁背面、87、88頁
        ）；被上訴人丁文信為工專畢業，現受僱於被上訴人銘
        晟公司擔任監工，財產總額為1,993萬4,043元（見原審
        訴字卷 104頁背面、本院卷90至93頁）；被上訴人銘晟
        公司登記資本總額為 1,000萬元，98年度全年所得額為
        442萬6,474元（見本院卷104至106頁）；及被上訴人之
        加害程度等一切情狀後，認上訴人林宗慶所得請求賠償
        之慰藉金額應以130萬元為適當。
      3.依上所述，上訴人林宗慶原得請求被上訴人連帶賠償之
        金額為162萬3,517元（其計算式為：醫療費3,517元+殯
        葬費320,000元+慰藉金1,300,000元=1,623,517元）。
    (二)關於上訴人林慧亭部分：
      上訴人林慧亭為被害人林正琪之長女，原與林正琪同住（
      見原審調字卷11、15頁），因系爭事故而痛失慈父，在精
      神上自必感受莫大痛苦，自得請求被上訴人賠償慰藉金。
      爰斟酌上訴人林慧亭為高中畢業，目前無業，並無任何資
      產（見本院卷74頁背面、81頁）；而被上訴人江玉唐為小
      學畢業，現受僱於被上訴人銘晟公司擔任工地負責人，每
      月薪資約 4萬餘元，名下有位於嘉義縣新港鄉之房屋及土
      地，財產總額為 23萬0,876元（見本院卷74頁背面、87、
      88頁）；被上訴人丁文信為工專畢業，現受僱於被上訴人
      銘晟公司擔任監工，財產總額為1,993萬4,043元（見原審
      訴字卷 104頁背面、本院卷90至93頁）；被上訴人銘晟公
      司登記資本總額為1,000萬元，98年度全年所得額為442萬
      6,474元（見本院卷104至106頁）；及被上訴人之加害程
      度等一切情狀後，認上訴人林慧亭所得請求被上訴人連帶
      賠償之慰藉金額應以130萬元為適當。
六、惟按汽車行駛時，駕駛人應注意車前狀況，並隨時採取必要
    之安全措施，道路交通安全規則第94條第 3項定有明文。又
    損害之發生或擴大，被害人與有過失者，法院得減輕賠償金
    額，或免除之，為民法第217條第1項所明定；又民法第 192
    條第 1項規定不法侵害他人致死者，對於支出殯葬費之人，
    亦應負損害賠償責任，係間接被害人得請求賠償之特例，此
    項請求權，自理論言，雖係固有之權利，然其權利係基於侵
    權行為之規定而發生，自不能不負擔直接被害人之過失，倘
    直接被害人於損害之發生或擴大與有過失時，依公平之原則
    ，亦應有民法第 217條過失相抵規定之適用（最高法院73年
    台再字第 182號判例參照）；又民法第217條第1項規定之適
    用，原不以財產上之損害賠償請求權為限，即非財產上之損
    害賠償請求權仍有其適用（最高法院74年度台上字第2212號
    判決參照）。經查：
    (一)被害人林正琪騎乘機車行經上開施工路段時，路面溼潤，
      雖係夜間但有照明，此有道路交通事故調查報告表可稽（
      見外放台灣板橋地方法院98年度相字第 601號相驗影印卷
      第 8頁）。乃被害人林正琪竟撞及上開施工圍籬致死，顯
      未注意車前狀況，並隨時採取必要之安全措施，是其於系
      爭事故之發生，亦與有過失。且台灣省台北縣區車輛行車
      事故鑑定委員會所為上開鑑定結果亦認為林正琪駕駛普通
      重型機車，未注意車前狀況，亦為本件肇事之原因（見原
      審訴字卷84至87頁）。
    (二)雖被上訴人另抗辯被害人林正琪違反規定越級駕駛重型機
      車，並有酒後駕車之行為，亦為系爭事故發生之共同原因
      云云。惟查，被害人林正琪雖有越級駕駛重型機車之情事
      （見原審訴字卷87頁），要亦僅屬違反道路交通管理處罰
      條例第22條第1項第6款之違規行為，該行為與系爭事故之
      發生，尚難認具有因果關係。又被害人林正琪經實施抽血
      檢測之結果，其酒精濃度值為10 MG/DL（見原審訴字卷87
      頁），換算其吐氣後酒精濃度為每公升0.05毫克（見原審
      訴字卷76頁），亦未達道路交通安全規則第114條第2款所
      規定不得駕車之標準（即吐氣酒精濃度超過每公升0.25毫
      克），自難執此遽指亦為系爭事故發生之原因。
    (三)爰斟酌兩造之前述過失情節後，認被害人林正琪就系爭事
      故之發生，應自負2分之1之過失責任，應減輕被上訴人之
      賠償金額。是上訴人林宗慶、林慧亭所得請求被上訴人連
      帶賠償之金額，應依序減為 81萬1,759元〔其計算式為：
      1,623,517元×(1-1/2)=811,759元〕、65萬元〔其計算式
      為：1,300,000元×(1-1/2)=650,000元〕。
七、綜上所述，上訴人本於侵權行為之法則，請求被上訴人再連
    帶給付上訴人林宗慶28萬2,352元（其計算式為：811,759元
    -原判決已判命被上訴人連帶給付529,407元=282,352元），
    再連帶給付上訴人林慧亭25萬元（其計算式為：650,000元-
    400,000元=250,000元）， 及均自起訴狀繕本最後送達之翌
    日即98年11月27日起（見原審調字卷31頁），至清償日止，
    按年息5%計算之利息部分，自屬應予准許；至逾上開範圍（
    除確定部分外）之請求，即屬不應准許。從而原審就上開應
    予准許部分，所為上訴人敗訴之判決，尚有未洽，上訴論旨
    指摘原判決此部分不當，求予廢棄改判，為有理由；就上開
    不應准許部分，所為上訴人敗訴之判決，並無不合，上訴論
    旨指摘原判決此部分不當，求予廢棄改判，為無理由。末查
    本判決所命給付之金額，未逾民事訴訟法第466條第1項、第
    3項所規定之150萬元，經此判決，即告確定，已無宣告假執
    行之必要，附此敘明。
八、至兩造其餘之攻擊或防禦方法及未經援用之證據，經斟酌後
    ，認為均不足以影響本判決之結果，自無逐一詳予論駁之必
    要，併此敘明。
九、據上論結，本件上訴為一部有理由，一部無理由，依民事訴
    訟法第450條、第449條第1項、第79條、第85條第1項前段、
    第2項，判決如主文。
中    華    民    國    99    年    12    月    31    日
                    民事第六庭
                        審判長法  官  林鄉誠
                              法  官  曾部倫
                              法  官  梁玉芬
正本係照原本作成。
被上訴人不得上訴。
上訴人如不服本判決，應於收受送達後20日內向本院提出上訴書
狀，其未表明上訴理由者，應於提出上訴後20日內向本院補提理
由書狀（均須按他造當事人之人數附繕本）上訴時應提出委任律
師或具有律師資格之人之委任狀；委任有律師資格者，另應附具
律師資格證書及釋明委任人與受任人有民事訴訟法第466條之1第
1項但書或第2項（詳附註）所定關係之釋明文書影本。如委任律
師提起上訴者，應一併繳納上訴審裁判費。
中    華    民    國   100    年    1     月    3     日
                              書記官  常淑慧
附註：
民事訴訟法第466條之1（第1項、第2項）：
對於第二審判決上訴，上訴人應委任律師為訴訟代理人。但上訴
人或其他法定代理人具有律師資格者，不在此限。
上訴人之配偶、三親等內之血親、二親等內之姻親，或上訴人為
法人、中央或地方機關時，其所屬專任人員具有律師資格並經法
院認為適當者，亦得為第三審訴訟代理人。

司法院資訊處製作；財團法人民間司法改革基金會備份。
